臺灣新竹地方法院民事判決  
111年度訴字第411號
原      告  風詩鈞  
訴訟代理人  李佳慧  
訴訟代理人  康自豪  
被      告  古庭綾  


上列當事人間拆屋還地事件，本院於民國111年10月31日辯論終
結，判決如下：
　　主　　　文
被告應將坐落新竹市○○段○○段○○○○地號土地上如附圖所示A部分
面積二九平方公尺之木造地上物及磚造圍牆拆除，並將上開土地
返還予原告。
訴訟費用由被告負擔。
　　事實及理由
一、原告主張：
㈠、原告於110年4月8日買賣取得新竹市○○段○○段0000地號土地（
    下稱系爭土地）之所有權，被告為新竹市○○段○○段00地號土
    地及其上584建號建物（門牌號碼：新竹市○區○○路000巷0弄
    00號，下稱系爭建物）所有權人。系爭建物前之木造地上物
    及磚造圍牆(下稱系爭地上物)無權占用系爭土地，系爭建物
    已出租他人，原告於111年1月7日郵寄存證信函亦無人招領
    逾期而退回，爰提起本件訴訟請求。
㈡、訴之聲明：　　
　⒈被告應將坐落新竹市○○段○○段0000地號土地上如附圖所示A地
    上物拆除，並將占用部分土地返還原告。　
　⒉訴訟費用由被告負擔。　
二、被告答辯：
㈠、系爭建物被告於106年1月12日取得時，其前方已有系爭木造
    地上物及磚造圍牆，現有的地上物是一起買的，出入都會經
    過，系爭建物之公寓大樓住戶亦都會使用，公寓大樓使用的
    瓦斯表、水表管線經由系爭土地上方建物延伸至全棟，是公
    共區域，鐵柵門是原有的，任何人都可以開啟，被告並無上
    鎖佔為所有，原告無法舉證被告為有處分權人或所有權人。
㈡、請求駁回原告之訴。　
三、法院之判斷：　
㈠、按所有人對於無權占有或侵奪其所有物者，得請求返還之。
    對於妨害其所有權者，得請求除去之。有妨害其所有權之虞
    者，得請求防止之。前項規定，於所有權以外之物權，準用
    之。民法第767條第1項定有明文。又所謂附屬建物，係指依
    附於原建築以助其效用而未具獨立性之次要建築而言，諸如
    依附於原建築而增建之建物，缺乏構造上及使用上之獨立性
    （如由內部相通之頂樓或廚廁），或僅具構造上之獨立性，
    而無使用上之獨立性，並常助原建築之效用（如由外部進出
    之廚廁）等是。此類附屬建物依民法第811條之規定，應由
    原建築所有人取得增建建物之所有權，原建築所有權範圍因
    而擴張。但於構造上及使用上已具獨立性而依附於原建築之
    增建建物（如可獨立出入之頂樓加蓋房屋），或未依附於原
    建築而興建之獨立建物，則均非附屬建物，原建築所有權範
    圍並不擴張及於該等建物。是以判斷其是否為獨立建物或附
    屬建物，除斟酌上開構造上及使用上是否具獨立性外，端在
    該建物與原建築間是否具有物理上之依附關係以為斷（最高
    法院100年度台上字第4號民事判決意旨參照）。次按所有人
    於原有建築物之外另行增建者，如增建部分與原有建築物無
    任何可資區別之標識存在，而與之作為一體使用者，因不具
    構造上及使用上之獨立性，自不得獨立為物權之客體，原有
    建築物所有權範圍因而擴張。倘增建部分於構造上及使用上
    已具獨立性，即為獨立之建築物，苟其常助原有建築物之效
    用，而交易上無特別習慣者，即屬從物。若增建部分已具構
    造上之獨立性，但未具使用上之獨立性而常助原有建築物之
    效用者，則為附屬物，其使用上既與原有建築物成為一體，
    所有權應歸於消滅，被附屬之原有建築物所有權範圍因而擴
    張（最高法院88年度台上字第485號民事判決意旨參照）。
㈡、原告主張被告所有系爭建物前方之木造地上物及磚造圍牆無
    權占用原告所有系爭土地，提出土地所有權狀、土地登記謄
    本、複丈成果圖、照片等為證（本院卷第19-27頁、第219-2
    53頁），並經本院勘驗現場及囑託新竹市地政事務所測量，
    有卷附本院勘驗筆錄、新竹市地政事務所111年7月18日新地
    測字第1110005878號函所附如附圖之複丈成果圖（本院卷第
    155-163頁、第173-175頁）足憑；被告雖不爭執；然辯稱：
    系爭建物前方之木造地上物及磚造圍牆，是購買系爭建物時
    就有的，且為公共使用等語。是以本件應審究之爭點為：前
    開坐落系爭土地上之系爭木造地上物及磚造圍牆（詳如附圖
    所示）被告是否有拆除之權利？原告請求被告拆除有無理由
    ？
㈢、經查，被告於本院勘驗時陳稱：系爭地上物係被告與系爭建
    物一起買的等語，有勘驗筆錄在卷可憑（本院卷第161頁）
    ，且系爭地上物結構柱體係依附系爭建物之牆面延伸而建，
    該地上物主體為系爭房屋之磚造圍牆，搭建木質結構柱體，
    上方裝設透明板，以達遮蔽風雨增加系爭使用空間之效用，
    且設置活動鐵柵門供被告系爭建物進出，以茲與大樓其他住
    戶之區隔，形成一獨立空間，其內停放汽機車、堆置雜物、
    包裹、設置水槽、擺設椅子，顯非供公共使用，有照片為證
    (本院卷第219-253頁)，系爭地上物為系爭建物之延伸，用
    以維護系爭建物之安全及隱私、增加系爭建物利用空間，與
    被告系爭建物作為一體使用，不具構造上及使用上之獨立性
    ，自不得獨立為物權之客體，被告原有系爭建物所有權範圍
    因而擴張，被告取得系爭建物所有權時，亦已連同系爭地上
    物移轉與被告，為被告所有系爭建物之一部分，被告對系爭
    地上物有所有權、處分權，自有拆除權利。被告雖稱因大樓
    瓦斯表跟管線是走在雨遮上面，所以我認為是公用的；然而
    其他住戶之電表、水表等並非設置在系爭土地上，有公務電
    話紀錄可佐（本院卷第203頁），縱或管線係經被告建物雨
    遮上面連接其他住戶，尚不得以此即謂被告系爭地上物係供
    公用，被告前開所辯顯不可採。被告所有系爭地上物占用原
    告系爭土地，被告亦未能舉證證明其占用系爭土地之正當權
    源，原告請求被告拆除系爭地上物，並返還土地，為有理由
    ，應予准許。
四、綜上所述，原告本於其所有權物上請求權，起訴請求如附圖
    所示A部分面積29平方公尺之木造地上物及磚造圍牆拆除，
    並將上開土地返還予原告，為有理由，應予准許。
五、本件判決基礎之事證已臻明確，兩造其餘攻擊或防禦方法及
    所用之證據，經審酌後核與判決結果不生影響，爰不一一論
    列，附此敘明。
六、據上論結，本件原告之訴為有理由，依民事訴訟法第78條，
    判決如主文。 　　　　
中　　華　　民　　國　　111 　年　　12　　月　　2 　　日
                  民事第二庭法　　　官　林麗玉
以上正本係照原本作成。
如對本判決上訴，須於判決送達後20日內向本院提出上訴狀。如
委任律師提起上訴者，應一併繳納上訴審裁判費。
中　　華　　民　　國　　111 　年　　12　　月　　2 　　日
                            書  記  官　郭春慧